臺灣高雄地方法院刑事判決　　　　　　　　　　　　　九十年度訴字第一二七一號
　　公　訴　人　臺灣高雄地方法院檢察署檢察官
　　被　　　告　甲○○
　　被　　　告　丙○○
　　共　　　同
　　指定辯護人　公設辯護人庚○○
右列被告因違反懲治盜匪條例案件，經檢察官提起公訴（八十九年度偵字第二七八四
七號），本院判決如左：
    主  文
甲○○、丙○○均無罪。
    理  由
一、公訴意旨略以：被告甲○○與丙○○共同基於意圖為自己不法所有之犯意，冒用
    其為便衣刑警之身分，於民國八十九年十二月十日凌晨四時許，在高雄市三民區
    ○○○路與寧夏街口「安康里市場」前，見丁○○、己○○、戊○○、乙○○四
    人年幼可欺，乃以警察臨檢之名，喝令其四人交出身上所有證件及接受檢查，再
    帶其四人至附近之安康市場內，以搜索之名，令其四人面向牆壁，以脅迫方式使
    其四人不能抗拒而強行搜尋其四人身上財物，甲○○見丁○○身上皮包內有現金
    新台幣（下同）一千元及提款卡，乃將該一千元據為己有，並脅迫丁○○與其二
    人至九如一路、慶雲街口之提款機提領現金，因提款機故障，無法提領，丁○○
    見其皮包內之現金被甲○○拿走，乃與戊○○共同追逐其二人至三民區○○街二
    巷三十號前，因甲○○與邱欲仁為脫免逮捕，乃各持地上之木棍及水泥樁作勢要
    攻擊丁○○、戊○○等人，為警及時趕至，當場查獲，因認被告二人共同涉有懲
    治盜匪條例第五條第一項第一款之盜匪罪嫌、刑法第一百五十八條之冒充公務員
    職權罪嫌等語。
二、按犯罪事實應依證據認定之，無證據不得推定其犯罪事實；又不能證明被告犯罪
    者，應諭知無罪之判決；刑事訴訟法第一百五十四條、第三百零一條第一項分別
    定有明文。所謂證據，須適於為被告犯罪事實之證明者，始得採為斷罪資料，如
    未能發現相當證據，或證據不足以證明，自不能以推測或擬制之方法，以為裁判
    基礎。又被告之自白與事實是否相符，須依具體情事，如現場跡象、被害人之指
    供或調查其他之必要證據，以認定之，不能憑空臆測，認為與事實相符，而採為
    判決基礎，最高法院五十三年台上字第二七五○號、四十六年度台上字第一七０
    號判例足參。
三、公訴意旨認被告二人涉有上開盜匪等罪嫌，無非係以被告丙○○於偵查中供稱：
    因缺錢才想辦法搶錢，被告甲○○有自稱係警察，並叫被害人四人站好不許動，
    且帶其中二人去提款機提款，事後甲○○未將一千元與之平分等語，而與被害人
    四人所指情節相符，為其論據。而訊據被告丙○○雖供稱：因為甲○○要跟伊要
    幾百元零用，但伊也缺錢用，所以在看到他們四個人時，甲○○就冒充警員檢查
    他們證件，至於有無拿丁○○之一千元，伊沒有看清楚，後甲○○與他們四人交
    談一陣子，他們四人突然大叫，甲○○就跑了，其中二人自後追趕甲○○，我也
    跟後趕過去看發生何事等語。惟訊據被告甲○○則否認有冒充公務員職權及強盜
    之犯行，辯稱：當天伊是要找丙○○，伊要帶丙○○去吃東西，後伊準備帶丙○○回去，見二個人跑進菜市場，伊去問他們為何要跑，他們說有警察在追，之後
  又跑進二個人躲起來，他們也說要跑給警察追，伊以為他們偷竊，伊沒有說是警
    察，也沒有搜他們身，只叫他們把東西拿出來看，他們拿出皮包後，看到裡面有
    提款卡，為要證明東西是他們的，所以才跟他們去提款，後因提款機故障沒有提
    ，丙○○與此事無關，他頭腦有一點問題，嗣伊要帶邱欲仁離開，他們先丟伊安
    全帽，又見二人追伊，伊才趕快跑，跑至大樓前本欲拿水泥樁抵擋，但因拿不動
    又跑到大樓上，之後拿一跟木棍從大樓跑下來，後因跑不動才被抓到等語。經查
    ：
    (1)被告丙○○雖於偵訊及本院調查時均供陳：被告甲○○有冒充警察；有叫他們
      四人站好不要動；有看管另外二人；我叫他們拿證件出來給我看等語。（見八
      十九年十二月十日偵訊筆錄、本院九十年七月二十七日訊問筆錄）惟被告丙○○於八十五年七月三日起即因有怪異行為、干擾行為、幻聽、自言自語、被害
      幻想、關係幻想、自我照顧功能下降，而於靜和醫院診治，並經診斷為精神分
      裂症，後於本件案發後，經本院送請高雄市靜和醫院對被告丙○○之精神狀況
      為鑑定，認：邱員於住院中意識狀態清楚，外表衣著較為髒亂，日常生活需要
      旁人協助料理，自我照顧功能呈現退化，行為退縮，有答非所問之情形，且有
      被害妄想、關係妄想及自閉性思考、缺少動機，於感官系統中有明顯之幻聽情
      形，同時有幻聽討論及批評情形，依邱員長期門診及住院情形判斷，其病程已
      呈慢性穩定化，故症狀嚴重程度差異不大，綜合邱員於本院住院鑑定及心理測
      驗顯示邱員其自我功能逐漸退化、社交人際關係不好、思考破碎凌亂，對於是
      非善惡之判斷已明顯困難，故其精神狀態長期處於精神耗弱之狀態，對於自己
      事務已不能處理，有高雄市靜和醫院九十年十二月十五日靜醫字第二一００八
      ０號、九十一年三月八日靜醫字第二００二０一二號函所附病歷資料、鑑定報
      告在卷足參，是被告丙○○本身既有精神分裂症，且思考破碎凌亂，又有被害
      妄想、關係妄想、幻聽等症狀，則其於偵訊及本院審理時所為之自白，是否與
      事實相符，即非無疑。
    (2)按強盜罪之強暴、脅迫，以在客觀上對於人之身體及自由確有侵害行為為必要
      ，若犯人並未實施此項行為，僅因他人主觀之畏懼，不敢出而抵抗，任其取物
      以去者，尚不能謂與強盜罪之要件相符，最高法院二十七年上字第一七二二號
      判例足參。而本件事發經過，依證人丁○○、戊○○、乙○○、己○○於偵訊
      時均證稱：「（問他們有自稱警察？）沒有。」「（問他們有無說意圖？）沒
      有講。」「（問什麼原因接受搜索？）以為他們是便衣警察。」（見九十年一
      月三日偵訊筆錄）而證人乙○○於偵訊時另證稱：「他們說怕我們四人做壞事
      ，所以叫我們拿證件證明。」（見九十年一月三日偵訊筆錄）於本院調查時亦
      到庭證稱：「我是要找廁所。當時有我和丁○○、己○○、戊○○。當時是己○○、戊○○先遇到被告，後來被告才叫我、丁○○進去市場。被告沒有說進
      去要做何事。我們進去後，被告就對我們搜身，被告沒有說他們是警察，我們
      以為他們是警察，因為我們會怕，就讓甲○○搜身，丙○○站在旁邊。他們沒
      有拿走東西。」（見本院九十年六月二十七日訊問筆錄）至證人丁○○於偵訊
      時復證稱：「親眼看到甲○○把我的一張千元大鈔拿走，起先我以為只是看一
      下而已，當他把皮包還給我時，我以為錢有放進皮包，但檢查卻沒有，那時才
      發現錢被拿走。」「他說要我證明提款卡是我的。」「（問當時會不會怕？）
      不會，就覺得他是警察而已。」（見九十年一月三日偵訊筆錄）於本院調查時
      亦證稱：「剛開始搜身沒有拿到東西，到最後有拿走我的提款卡，甲○○就帶
      著我去領錢，甲○○走前面，我跟在後面，因為提款卡有問題，沒辦法領錢，
      回來後他把皮包還給我，就發現皮包內少了現金一千元。我們有喊甲○○，甲○○就跑掉了，丙○○還站在旁邊，我跟戊○○有去追並報警，追到甲○○時
      ，甲○○把地上的水泥塊上面粘有鐵條撿起來作勢要打我們，甲○○就跑到大
      樓裡，我們就在大樓外等警察，後來甲○○就拿一根很粗的木棒衝出來，我們
      就跑，警察就來了，甲○○就跑，並把一千元丟在地上，之後就被警察抓到了
      。」（見本院九十年六月二十七日訊問筆錄）而證人己○○於本院調查時亦到
      庭證稱：「我在八十九年十二月凌晨在安康里市場找廁所，看到甲○○和另一
      位在那邊，甲○○叫我們過去拿證件出來，看到有提款卡就叫我們講出號碼，
      甲○○帶丁○○去領錢，有領到錢，這是紀法佳之後跟我們說的。他們領完錢
      回來，我們要離開，甲○○說要留壹台車給他，我們沒有留給他，後來甲○○
      跑了，紀法佳說他的錢被搶了，我有去追人，但沒有追到甲○○，發生何事我
      不知道。」（見本院九十一年二月二十二日訊問筆錄），是依證人丁○○、戊○○、乙○○、己○○四人所證述，被告甲○○於見四位證人時，並未表示其
      為警察，係告知四人因懷疑渠等做壞事，故要渠等拿出證件，且須告知提款卡
      密碼以證明確為渠等所有，當時被告丙○○僅係站於旁，並未說話，而四位證
      人則因誤以為被告甲○○係便衣警察，故聽從其指示，而任其搜身並交出證件
      、說出密碼，從而，被告甲○○應無假冒警察名義，並假借警察臨檢之名，喝
      令四位證人交出財物，且無使用何脅迫之方式搜證人之身可明。
    (3)從而，被告丙○○本身既有精神分裂症，而有幻聽、被害幻想、思考破碎凌亂
      之現象，且對於是非善惡之判斷已有明顯之困難，自我照顧功能退化，須旁人
      從協助料理等情，而被告丙○○於案發時，依被告甲○○所陳，當時係欲帶被
      告丙○○回家，另被告丙○○當時亦僅係站於旁邊，並未說話，亦據證人乙○○、丁○○證稱如前，是被告丙○○前所自白供陳有叫證人等站好、有叫證人
      拿證件等語，顯與事實不符，故綜上所言，被告丙○○於本件案發時，對於本
      案應無何認識或犯意可言。而被告甲○○，依證人丁○○所言，縱有拿取證人
丁○○皮包內一千元之事實，且於遭發現後逃逸，並於逃逸過程中有拿取木棍
      抵抗以便能順利逃逸之情，惟被告甲○○事前既未冒充警察之身分，其搜四位
      證人身上時，又未使用強暴或脅迫之方式，僅告知懷疑渠等做壞事，欲查看證
      件，而四位證人亦因誤以為被告甲○○為便衣警察，故讓其搜身，況證人丁○○當時亦未感到畏懼，已如前述，是參諸前揭判例意旨，被告甲○○所為即非
      以強暴、脅迫之方式取人之財物，而與懲治盜匪條例第五條之普通盜匪罪之構
      成要件有異，亦與刑法第三百二十八條強盜罪之構成要件不同，綜上所述，被
      告二人確無公訴意旨所稱之冒用公務員職權及盜匪犯行，此外，復查無其他積
      極證據足證被告二人有盜匪、冒用公務員職權之犯行，揆諸首開說明，自應對
      被告二人為無罪之諭知。
四、至被告甲○○所為，是否另涉犯他罪，自應由公訴人另為妥適之處理，附此敘明
    。
五、據上論斷，應依刑事訴訟法第三百零一條第一項，判決如主文。
本案經檢察官陳建和到庭執行職務。
中      華      民      國      九十一    年      四      月    十七    日
                                  臺灣高雄地方法院刑事第四庭
                                      法  官  楊  國  祥
右正本證明與原本無異。
如不服本判決，應於判決送達後十日內，向本院提出上訴狀。
                                      書記官  陳  怡  真
中    華    民    國    九十一    年       四      月       十七       日
